臺灣臺中地方法院民事判決　　　　　　　100年度婚字第480號
原　　　告　乙○○
訴訟代理人　陳玫杏律師
被　　　告　丁○○
訴訟代理人　趙惠如律師
上列當事人間請求離婚等事件，本院於中華民國一百年九月八日
言詞辯論終結，判決如下：
    主      文
准原告與被告離婚。
對於兩造所生未成年子女庚○○權利義務之行使或負擔，酌定由
被告任之。
原告得依附表所示之時間、方式及應遵守事項與兩造所生未成年
子女庚○○會面交往。
訴訟費用由被告負擔。
    事實及理由
壹、原告主張略以：
一、關於離婚部分：
（一）兩造於民國九十六年十一月二十九日結婚，並育有未成年
      子女庚○○（男、○○○年○月○○○日生）一人。被告
      產下庚○○後，因剖腹生產，無法下床，一連七天，均由
      原告母親、姊姊們協助被告清洗下體傷口，及更換產婦惡
      露臭味難聞的棉墊，並幫忙擠母奶（因被告怕痛不敢自己
      擠）、準備月子餐，以及幫嬰兒洗澡、洗衣服等。原告母
      親與姊姊因怕被告受寒，建議伊不要吹冷氣，若要吹最好
      要穿長衣長褲，詎被告竟對伊妹妹稱「原告家人為了省電
      要熱死她」云云。而半夜嬰兒哭啼聲，原告母親、大姊、
      二姊為讓被告多休息，至三樓房中協助照顧，詎被告竟擺
      臉色，甚至對原告母親頂嘴，原告母親想幫忙抱小孩，被
      告稱「隨便你，我又沒叫你進來幫忙」云云，私下對原告
      稱原告母親、姊姊們進伊房門都不敲門。期間被告諸多反
      常及不當言行，令原告二姊倍受委屈，亦讓原告母親心情
      沉重。嗣被告產後第二個月返回臺中市東勢區原告母親家
      中居住，被告並至○○國中任職（按被告為國中英文教師
      ），斯時，白天由原告母親照顧子女，晚上亦由原告母親
      煮三餐，期間，被告只要得空或有人看顧子女，即上網連
      線，不會主動張羅餐食。某次被告臨睡前沐浴後下樓欲抱
      子女回房，原告母親擔心被告身體不適，遂請被告等待原
      告及大姊回來再幫伊抱子女上樓，詎被告竟怒而打電話至
      在彰化上班之原告（按原告為藥劑師，在彰化自營藥局）
      ，聲稱「小孩是我生的，為什麼我不能抱小孩」云云，其
      後多次曲解家人善意及關心，導致原告與原告母親、姊姊
      大吵，嗣在家人要求下，原告將被告及子女帶至原告彰化
      之自營藥局租屋處居住。
（二）兩造在彰化共同生活期間，被告不是擺臭臉給原告看，就
      是大吵大鬧，約自小孩滿週歲後（九十八年十一月間），
      兩造即經常吵架，剛開始每月爭吵二、三次，嗣每日必吵
      ；甚至夜裡十二時過後或是清晨五、六時，被告藉故狂罵
      ，聲音大至全家無法就寢，完全無視鄰居、其他家人及子
      女之睡眠。吵架一定由被告先開始，因伊睡眠不足或身體
      微恙，然後開始翻舊帳，從原告祖宗、家風，甚至辱罵原
      告母親之「信佛是信假的」、詛咒原告小妹「下下十八層
      地獄」云云；兩造並曾有幾次肢體衝突。約於九十九年清
      明節時，原告因看太多累積衣物未洗，遂連同子女衣物丟
      進洗衣機，被告因不滿子女一件褲子用洗衣機洗，約清晨
      六時許，發狂甩房門及浴室門，全家人在伊咆哮謾罵聲中
      驚醒，子女狂哭不停，經原告制止無效，原告遂以手捂住
      被告之口，被告即以手腳反擊，混亂中被告稱伊臉部受傷
      ，原告則是手腕受傷。於九十九年八月十八日夜裡，被告
      歇斯底里的謾罵原告，只因被告身體不適，並責怪昨日原
      告陪同伊看中醫無效。翌日被告返家，甫一進門就即在藥
      局之營業中，延續昨晚對原告的謾罵，因原告小妹制止，
      被告當下即打電話予伊父親，扭曲事實稱原告之妹要趕伊
      出去，稱「原告母親生病是伊故意不聞不問」、「就憑○
      家，不配要伊留職停薪」，最後稱「要與原告離婚，子女
      歸伊，伊一定要贏」云云，隨即外出購買離婚協議書，沒
      多久又在子女之奶媽家打手電話予原告，要求過去處理。
      當天原告小妹即搬離至鄰居家住。
（三）某次原告打烊後洗澡時，被告突然衝進來辱罵，稱伊剛剛
      不舒服叫原告上來照顧子女為何不理，並開始大罵，從做
      月子罵到現在，從原告祖宗罵到原告家人，原告因聽聞子
      女被吵醒的哭聲，遂不顧全身赤裸抱著子女至另一房間安
      撫，詎被告竟追上來打原告一巴掌，復用房門推撞原告，
      致原告手部虎口處瘀腫流血。隔壁原告小妹聽聞後，在友
      人兄長陪同下回到店裡關心，詎被告見到原告小妹更加狂
      吼，對原告小妹咆哮「你給我滾出去！你會下十八層地獄
      」云云。
（四）於九十九年九月十一日因原告家人替原告母親慶生，忽有
      警察上門找原告，稱彰化店裡鐵門無法開啟。然被告原持
      有店裡鐵門遙控鎖，況且鐵門開關並不需全靠遙控鎖，門
      內牆邊還有按鍵可供開關，被告每日均以牆邊按鍵開關門
      上下班，伊報警行為令人無法理解。同年月十五日晚上七
      時許，被告下班返家，也不管店內是否有客人，兀自對原
      告嚷嚷，當時原告小妹方帶子女返回，正逢客人欲購買眼
      藥水，被告故意雙手交叉擋在櫃檯入口，原告小妹只好側
      身進去取藥，詎被告竟將原告小妹推去撞調劑台，且稱「
      誰叫她硬要進去」。一小時後，店中無客人，被告又羞辱
      謾罵原告小妹近十分鐘之久，並對未滿二歲的子女指稱「
      姑姑是花錢請來的，叫她走，她會走，該滾的是她」云云
      ，至少重覆了五次。原告小妹無法忍受，欲走出櫃檯，詎
      側身經過被告時，被告竟用腳從原告小妹後面踹其後膝，
      致使原告小妹往前仆了好幾步，原告甫入店門，被告謊稱
      「我以我兒子發誓，我沒有踢她，是她打我」云云。整個
      過程子女狂哭不已。
（五）於九十九年九月十九日颱風天，原告夜宿臺中二姊家，詎
      竟發生被告夾傷子女手指，致子女受有大姆指瘀血紅腫、
      破皮、指甲流血等傷害，待原告回到店裡才知子女受傷嚴
      重，翌日帶子女就醫，嗣雙方家人相約於同年月二十二日
      協商相關事宜，因兩造對婚姻家庭生活無法達成共識，最
      後兩造協議先行分居。嗣分居期間，被告多次藉故拿東西
      ，卻在店裡公然鬧事，弄得原告無法工作，原告遂整理被
      告衣物寄至被告娘家，詎被告第一次僅收取四箱中之兩箱
      物品，第二次原告寄送十一箱則遭退回，縱原告發函請伊
      取回，伊仍不理。嗣被告反覆要求離婚，嗣又不離，原告
      倍受折磨。綜上所述，兩造婚後一年，即爭執不斷，次數
      與日俱增，被告前揭行為實屬對原告不堪同居之虐待。另
      前揭情事，亦使兩造婚姻已生重大裂痕，已達難以繼續維
      持或回復婚姻之希望，而有難以維持婚姻之重大事由，爰
      依民法第一千零五十二條第一項第三款及同條第二項規定
      ，請求准予原告與被告離婚。
二、關於未成年子女之權利義務之行使或負擔（或稱親權）：
（一）原告為大學畢業，並在家人協助下開設藥局，收入穩定，
      每月收入約新臺幣（下同）七萬元；被告亦大學畢業，為
      國中老師，每月收入約五萬元，故兩造學經歷相當，均有
      足夠經濟能力。惟原告較被告具有較佳之個人情緒管理，
      適合照顧教養未成年子女。又子女出生迄至兩造分居前，
      原告皆親力親為照顧未成年子女，包括為子女換尿布、餵
      奶、換衣服或洗澡，陪同遊戲，或帶子女至保母家等，原
      告雖為父親，但擁有醫藥背景及細膩個性，故子女在一歲
      半前未曾看過醫生，且子女出生迄至兩造分居前，均由原
      告及其家人與被告共同照顧教養，是子女與原告家人感情
      依附甚深。支持系統部分，原告尚有母親、大姊、二姊及
      妹妹，彼此互動密切，且大姊及小妹均未婚，均允諾全力
      協助照顧子女。
（二）反觀被告情緒控管差，動輒憤怒謾罵，侮辱他人，甚至有
      肢體暴力，依家庭暴力防治法第四十三條規定「法院依法
      為未成年子女酌定或改定權利義務之行使或負擔之人時，
      對已發生家庭暴力者，推定由加害人行使或負擔權利義務
      不利於該子女」。
（三）再者，兩造分居後，被告多次不當管教子女，並屢屢阻止
      原告與子女會面交往，故經原告向本院請求其與子女會面
      交往，亦經均院於一百年二月十七日以九十九年家全字第
      四九號假處分事件裁定暫定本案裁判確定前之子女與原告
      之會面交往時間及方式。故被告前揭行為顯不利於未成年
      子女成長。綜上所述，爰請求對於兩造所生未成年子女庚○○權利義務之行使或負擔，酌由原告任之等語。
三、綜上，並聲明：（一）如主文所示。（二）對於兩造所生未
    成年子女庚○○權利義務之行使或負擔，酌由原告任之。
貳、被告則以：
一、離婚部分：
（一）原告前揭陳述，被告均否認。兩造之婚姻出現破綻，實係
      因被告遭受原告家庭暴力，且將被告關於門外，原告小妹
      經常對被告咆哮，辱罵伊瘋子，均非可歸責於被告之事由
      。
（二）原告與其母之三餐原即就外食，家中鮮少炊煮。原告母親
      若有炊煮，被告即在側跟學及幫忙，婚後兩個月，被告即
      有身孕，惟生產前仍舊維持跟學、幫忙，並負責餐後之收
      拾整理。而打掃房間及衣物之洗滌不曾假手他人。被告入
      院待產及出院為期僅五天，第一天傍晚施行剖腹手術（無
      下體傷口），術後第三天上午起即可每日前往加護病房或
      病嬰室探視子女，原告所稱被告剖腹後無法下床，一連七
      天，均由其母親、姊姊們協助被告清洗下傷傷口，更換綿
      墊等，均非屬實。被告至原告二姊家中坐月子期間，原告
      家人進出兩造臥房，從不敲門，從不顧及正在換衣服或餵
      奶之被告，被告商請原告可否請其家人敲門，以免引來不
      必要之尷尬，竟遭原告二姊指責。子女如遇哭啼不止，原
      告母親即責怪是喝母奶沒喝飽才哭。又因生產完後，原告
      家中遵循古禮，產婦須著長衣長褲且不能吹風，亦不得開
      冷氣，因被告全身黏膩臭汗難當，如此抱新生兒餵奶亦不
      衛生，希望可以洗大風草浴，向原告請求，竟招致原告家
      人之不悅。被告與原告家人意見不合之爭執，原告二姊竟
      打電話命被告母親至其住所，要被告母親好好管教被告。
      被告母親以子女剛出生，勸被告多忍耐。嗣後原告二姊將
      被告住進其住所後，表現未合其意之處詳加列表，逐條質
      問被告，如「為何坐月子餐不吃完」、「要妳將母奶擠在
      瓶中，不要親自餵哺，為何不悅」、「為何要進房門要先
      敲門」等，最後竟命被告向原告全家大小「謝罪」，被告
      念及原告身為弟弟及兒子之立場，順從原告之意，委曲道
      歉。
（三）被告於坐完月子，短暫居住在婆家後，兩造返回彰化居住
      ，兩造與子女終於有共同生活的機會，惟被告發現原告之
      脾氣暴躁，動輒對被告辱罵，甚至動手，九十九年清明節
      三日連假，被告於房內折疊衣服，僅隨口抱怨子女的一件
      衣服被洗衣機洗壞了，怎料原告突如其來，衝向被告，揮
      了數拳，並要脅被告閉嘴別抱怨，被告起身逃往門口，原
      告又繼續追打，被告對於原告在子女面前使用暴力十分震
      驚與痛心，遂想攜子女返回娘家，詎原告直接趕走被告，
      並不讓被告抱子女，並由其妹抱上樓，被告則被關在門外
      。三日連假被告均住娘家，原告則未有一通電話聞問。被
      告眼睛瘀青如熊貓，臉上有三處明顯瘀傷，身上多處疼痛
      ，於被告父母勸合下，被告仍於假期結束當晚，自行開車
      返回彰化住處。
（四）原告小妹非常情緒化，稍有不如意，即大聲咆哮、辱罵。
      原告曾有多次因訂貨事宜與其爭吵，其均一言不和即罷工
      上樓，整日不上班。被告於九十九年八月十九日近中午下
      班返家，被告向原告反應，昨晚僅睡三個小時，開兩個小
      時的車，一路打瞌睡。詎原告竟不耐煩，要被告上樓去睡
      覺，此時在旁之原告小妹忽然大聲咆哮，命被告出去，並
      罵被告瘋女人，被告實感錯愕。又保母數次至店內找被告
      收慈濟功德金，未遇見被告，即向原告小妹詢問「你大嫂
      呢？」原告小妹均回應「瘋子」。保母好意勸告「伊是其
      大嫂，怎能如此無禮」等語，小妹竟要保母勿當和事佬。
      翌日原告母親也致電給保母，請保母勿當和事佬，並且直
      言「媳婦孫子她都不要了，不准被告回東勢」云云。次日
      起，原告完全不理被告母子二人，不曾進房探視過子女，
      同年八月二十一日一反常態，連續四週，週六日一律關門
      休店，丟下被告母子，未有隻字片語交代。被告則因沒有
      遙控及鑰匙可開閉店門，幾次攜同子女外出用餐，返家時
      店門卻已關閉，且原告拒接被告電話，被告只能攜子女返
      回娘家，再撥打電話請保母幫忙確認店門開啟與否，方得
      返家。保母好意勸告原告「別老把老婆小孩關在門外」，
      原告竟惱羞成怒，斥責保母。另被告使用原告車輛通勤已
      有一年，於九十九年八月二十五日原告竟下令被告不得再
      使用其車輛，被告不得已遂向伊胞妹借用車輛。
（五）於九十九年九月十一日被告中午與子女用餐返家，藥局仍
      在營業中，晚上子女睡醒時約九時許，被告帶子女欲外出
      用餐，下樓時一片漆黑，原告已不知去向，被告因顧及用
      食返回無法進門，於是撥打原告手機要求其返家，詎多次
      撥打均未接聽。被告遂撥至臺中市東勢區婆家，亦無人接
      聽，因子女饑餓哭鬧，故打電話請東勢警方到婆家查看，
      警方回覆婆家無人，因子女繼續哭鬧，被告遂請大竹派出
      所協助，該所隨即派員前來看店，直至被告購餐返回才撤
      離。
（六）某日因被告身上無零錢，遂至藥局之櫃台內之收銀櫃前，
      告訴原告要拿錢買魚，並由抽屜中拿了二百元，詎原告竟
      動手搶回錢，並拒絕被告拿錢買魚，且原告小妹自外歸來
      ，後面跟著隔壁鄰居就讀小四的女兒，原告小妹一見被告
      即雙手插腰，怒目相視，不發一語站在入口外。稍晚被告
      與子女外出購餐返回，被告勸原告小妹不要破壞兩造感情
      ，詎其竟抓狂似的衝出櫃台，一直嚷著出去、出去，並動
      手推被告和子女，致使子女和被告前撲撞櫃台。斯時，原
      告與隔壁通訊行二嫂的姐姐剛好進來，原告小妹即告狀，
      謊稱被告踢、踹她，被告轉頭欲上樓，原告小妹抓狂似的
      緊追在被告母子身後，並不斷地大叫「這店是我媽的，你
      滾出去，該滾的人是你，你就快被趕出去了」云云，原告
      於起訴狀所載被告踢、踹其小妹，並非實情。復某晚，被
      告頭痛及腰部劇痛，遂面告原告，身體不適，請求上樓幫
      助照顧子女，原告不理會，嗣後被告再打電話要求原告，
      其亦不理。被告只好忍受病痛，照顧子女入睡，及至晚上
      十一時許，原告打烊上樓沐浴，被告問及為何不幫忙照顧
      子女，原告稱「沒聽到」，且惱羞成怒，拿東西砸向被告
      ，並裸身追逐被告毆打至寢室，還猛然抱起沉睡中的子女
      ，並狂吼「你出去，這是我的地方！賤貨！」云云，接著
      抱著孩子衝出寢室，多次關門阻擋被告抱回子女，因其用
      力過大，造成被告膝蓋上方大片瘀傷。
（七）九十九年九月中旬，被告父親打電話給婆婆，表明雙方父
      母是否要出面協調，被告父親提起清明節原告動手一事，
      沒想到婆婆竟說「只是輕輕推一下，並沒有打」云云。翌
      日，原告電話中約被告父親在中秋節當天要給被告父母和
      被告一個交待，中秋節當天被告到場，才知原告找了證人
      ，備妥離婚協議書，表明欲與被告離婚。被告父母在場表
      明吵架就離婚不理智，原告母親當場表明，原告想離，怕
      原告情緒控制不當做出傻事，並直言子女其不要，可以給
      被告。原告堅持兩人無法一起生活，於是當離婚證人的隔
      壁通訊行大哥建議兩造先行分居冷靜一段時間。當日下午
      ，原告打電話給被告父親，要被告父親將被告帶回，並不
      讓被告返家收拾東西，後來在被告要求下，才答應給被告
      半小時的時間收東西，被告於當日晚上七時許，開車帶子
      女回臺中市大肚區娘家，兩造分居迄今。
（八）於九十九年十月二十二日原告寄來衣物四箱，冬衣夏衣雜
      物混雜，甚至有子女初生時的舊衣舊鞋，被告以簡訊表明
      自己已是出嫁女兒，有二箱物品用不到要寄回暫放，惟寄
      回時遭拒收。原告所稱被告僅收取四箱中之二箱，並不實
      在，因貨運業無法擇取部分貨物退回。同年月二十六日因
      已入冬天，被告返回彰化欲取一些衣物，被告一入店打完
      招呼，旋即上樓，詎原告阻擋被告上三樓，並打電話給被
      告父親，原告小妹則當場咆哮，叫被告出去，被告父親於
      電話中聽聞，原告及其小妹對被告之辱罵，被告深恐衝突
      擴大，隨即下樓離去。原告已無維繫兩造婚姻之意願，除
      將被告母子趕回娘家外，更將被告母子放置在彰化所有衣
      物，裝成十一箱寄回娘家，娘家人認原告欺人太甚，遂予
      拒收。詎同年十一月四日，原告寄來存證信函，表明被告
      若於同月三十日前若未來拿回拒收之十一箱衣物，即將物
      品全數捐出。另分居期間，被告並未拒絕原告探視小孩，
      原告要求公開場合見面，被告亦配合，同年月十八日原告
      以e-mail表示「約週六大肚火車站，我看看就好」，次日
      被告母子依約至火車站，原告卻未到，被告因而以簡訊告
      之「我們母子在車站沒等到你」、「今後要看小孩時請來
      家」。原告所稱其要求在公開場合見面，本人不予回應，
      顯係不實。
（九）於九十九年十二月十七日被告本欲與原告協商離婚事宜，
      返回彰化藥局，因店中有客人，遂想先至樓上等候，原告
      竟不顧有客人在，於被告到達二樓通往三樓時，原告擋住
      門，並聲稱「這是他的地方，被告為非法入侵，原告要報
      警」云云，被告為避免衝突，在二樓某椅子上坐下，等待
      警察前來。此時原告竟一把將被告由椅子上拉起，拖至樓
      梯口，並由被告後方用力推下樓梯，被告因而跌下，才一
      爬起，原告馬上繼續推拉至店內，方才購物之客人急忙離
      去，原告繼續推拉，其妹則在一旁拿著攝影機拍照，直至
      原告將被告推至店外跌坐在地，原告關門後始休。同年月
      十九日被告之父親、弟弟、妹妹，陪同被告一同至彰化欲
      找原告協商，詎原告竟情緒失控，大聲吼叫，表明不願談
      ，並大聲驅趕被告父親等人，並將鐵門放下，其妹亦報警
      ，大竹派出所來了五輛警車。
（十）綜上所述，兩造婚姻生活之爭執，緣起於彼此生活習慣之
      不同，且原告家人介入兩造之生活太深，致夫妻勃谿，原
      告更未嚐試化解，讓問題持續僵持，原告既動輒對被告拳
      腳相向，且經常棄被告母子於不顧，故婚姻之破綻係可歸
      責於原告。然前揭婚姻之爭執非嚴重到無法解決地步，若
      原告能理性對待，摒除先前成見，重新理性和善對待，定
      能減少兩造之衝突，兩造之婚姻自可維持圓滿。況被告並
      無虐待原告，雙方亦無難以維繫婚姻之重大事由，雖原告
      及其小妹屢屢對被告施以身體及精神上之虐待，被告仍願
      不計前嫌繼續維持家庭及婚姻，給予子女一完整的家。是
      原告訴請離婚，為無理由。
二、未成年子女權利義務之行使或負擔歸屬部分：
（一）原告有如前述動輒對被告施以暴力行為，甚至在小孩面前
      毆打被告，其行為已發生家庭暴力，原告之身教、言教對
      子女將來人格之發展，均係不良示範，且易讓子女生活在
      暴力陰影下，影響子女成長，依前揭家庭暴力防治法第四
      十三條規定：應推定加害人行使或負擔未成年子女權利義
      務對該子女不利。故實不宜由原告擔任未成年子女親權人
      。
（二）又原告在子女剛會站立走路，其曾騎機車搭載子女逆向行
      駛，緊急煞車時，使子女由前方踏墊處滾落路中，所幸無
      來車經過，否則後果不堪設想；又某日保母將子女送回店
      中，子女欲騎玩具車，原告不願陪同，放任子女哭啼亦不
      予安撫，致子女仰躺後，腦勺著地碰撞到店內鐵架，足徵
      原告對子女之安全疏於注意，且對子女照顧缺乏耐心。
（三）再子女出生迄今，均由被告照顧，兩造分居後，亦由被告
      與伊家人照顧，庚○○與被告及伊家人感情十分親密，被
      告有強烈監護庚○○之意願，且娘家親人均願協助照顧，
      共同給予庚○○一健康安定之成長環境。而被告係大學畢
      業，目前擔任國中英文教師，無論時間之陪同、教育均可
      以給予庚○○較佳的環境，亦可遠離吵鬧、咒罵之生活，
      爰請求對兩造所生未成年子女庚○○之權利義務之行使或
      負擔，酌由被告任之等語。
三、綜上，並聲明：原告之訴駁回。
參、得心證之理由：
一、關於離婚部分：
（一）原告主張兩造於九十六年十一月二十九日結婚，現仍婚姻
      關係存續中，業據其提出戶籍謄本為證，並為被告所不爭
      執，自堪信為真實。
（二）兩造已無法相處，甚至彼此與對造家族對立，兩造亦曾發
      生言語及肢體暴力行為：
    1.被告坐月子期間與原告家人所生之衝突：(1)被告做月子期
      間，對原告母親頂嘴之事，業經證人即原告之母戊○○○
      結證稱：「有。擺臭臉給我看。還說隨便你，我沒有叫你
      幫忙」等語。證人即原告之姊己○○結證稱：「我有聽到
      ，當時我正要去樓上，我在樓梯口有聽到」等語。（2）被告
      抱怨不讓伊吹冷氣或穿長衣長褲吹冷氣之事，證人己○○
      結證稱：「（原告家人建議被告產後不要吹冷氣或穿長衣
      長褲吹冷氣，被告因而對伊妹妹說原告家人是為了省電，
      要熱死被告？）這是被告跟我說的。被告後來跟她妹妹講
      說，原告家人要熱死她。我有跟被告妹妹求證，被告還叫
      她妹妹不要講」等語。另證人即原告之妹辛○○結證稱：
      「被告的妹妹有到店裡面跟我說，我們家人不讓被告吹冷
      氣」等語。（3）被告曾向原告二姊道歉之事，證人己○○結
      證稱：「（被告做月子期間，有因不當言行而對原告二姊
      道歉？）她有跟我道歉。道歉的原因，我幫忙被告做月子
      我有委屈，我當時在哭，被告沒有正面對著我道歉」等語
      。（4）被告做月子期間，證人戊○○○不讓被告抱小孩上樓
      之事，證人戊○○○結證稱：「（被告做月子期間，被告
      要抱小孩上樓，原告母親因擔心被告剖腹產後不適合抱重
      物而請被告等原告或原告大姊回家再抱，被告有因此事電
      話向原告說『小孩是我生的，為什麼我不能抱小孩』？）
      是」等語（以上均見本院一百年七月二十八日及同年九月
      八日言詞辯論筆錄）。
    2.被告坐月子期間，原告未妥當處理被告與原告家人之衝突
      ：原告以書狀陳稱被告曾私下對原告稱原告母親、姊姊們
      進伊房門都不敲門等語；被告亦稱伊曾商請原告請其家人
      進門需敲門，以免引來不必要之尷尬等語，觀兩造所陳，
      此原為生活細節中之小事，且是被告向原告請求其居中協
      調，原告既身為人夫、人子，且為居中者之角色，當較適
      宜，惟居中協調之原告，何以讓此事演至被告須向原告二
      姊道歉之情事發生，另參以證人戊○○○結證稱：「（是
      何人跟你說被告故意不關心妳？）是我兒子轉述給我聽的
      ，是他們二造在吵架時被告跟他說的她故意不關心的。我
      沒有直接聽到我媳婦這樣講。（妳媳婦是否曾經陪同你去
      看醫生，並買包子給你吃？）買過三次。她知道我吃素，
      所以買素包子給我吃」等語。足徵被告亦曾試著彌合伊與
      原告家人的關係，惟原告未能居中協調被告與原告家人相
      處的磨合，甚至將其與被告爭執之對話內容，轉述其母親
      ，肇致被告與原告家人生活細節之小事，演變前揭（及後
      述）對立與衝突，應可認定（以上均見本院一百年七月二
      十八日及同年九月八日言詞辯論筆錄）。
    3.九十七年十二月以後，兩造在彰化共同生活期間所生之衝
      突：
      (1)被告對原告施以暴力行為，依時間分述如次：①證人辛○○結證稱：「（九十七年十二月兩造在彰化共同生活
        期間常常吵架？）有。我聽過是被告說我們家人都對她
        不好。被告也認為我哥哥對她不好而吵架」等語。證人
        即兩造在彰化藥局之鄰居林智勇結證稱：「我知道...
        我比較熟悉是去年元月（九十九年一月）之後，原因我
        不清楚，但是我半夜都有聽到被告的聲音，她的聲音比
        較大聲，因為隔著牆壁內容聽不清楚，大約三天就會吵
        架，有時會聽到摔門的聲音，及小孩哭鬧的聲音」等語
        。②關於九十九年清明節衝突之事，證人辛○○結證稱
        ：「（九十九年清明節期間，被告因不滿原告小孩之一
        件褲子用洗衣機洗而對原告謾罵並甩房門及浴室門，兩
        造發生肢體衝突並均受傷？）這個是彰化的店裡，原因
        我是後來才知道。當時被告有罵原告及我們家庭，都是
        說我們家怎麼樣、對她不好，摔門都是被告摔門的。我
        只知道那天小孩哭鬧很大聲，沒有發現雙方有受傷。我
        有請雙方要好好講」等語。證人即鄰居林智勇結證稱：
        「我有聽到吵鬧聲。有聽到被告罵的聲音」等語。③被
        告辱罵原告母親學佛是學假的之事，證人辛○○結證稱
        ：「（九十九年八月十九日在彰化住處，被告有說婆婆
        學佛是學假的，大聲要原告簽字離婚，並外出要買離婚
        協議書，後來在奶媽家打手機要原告過去處理？）我有
        親耳聽到。都是被告說她要離婚的。也有聽到她說我媽
        媽學佛是學假的。她也說她要出去買離婚協議書。後來
        我哥哥有去奶媽家處理事情」等語。④某次兩造衝突，
        致原告之手虎口瘀腫流血之事實，證人辛○○結證稱：
        「我去現場時，我看到我哥哥的手有受傷，小孩有哭鬧
        。她還對我說妳會下地獄...」等語。證人林智勇結證
        稱：「我沒有親眼看到。但隔天我有看到原告手有受傷
        。...也有聽到被告罵辛○○下地獄，叫她滾出去」等
        語。九十九年九月十五日許，被告對證人辛○○施以
        暴力行為之事實，證人辛○○證述：「（九十九年九月
        十五日左右被告是否對你施以肢體暴力？）有。她有推
        我，當時是客人要買眼藥水，我要進入調劑台，她把我
        推撞調劑台。一個小時之後，藥局只剩下我一個人，被
        告抱著小孩對我說，我是被請來的，叫我滾」等語（以
        上均見本院前揭言詞辯論筆錄）。
      （2）原告對被告施以暴力行為，依時間分述如次：①證人即
        被告父親丙○○結證稱：「（九十九年清明節三日連續
        假期，被告一人住在娘家？）是。都住在我家，她剛開
        始回家時，是沒有跟我說，過幾天看到眼睛有黑黑的，
        我問她，她才回答說，她被她先生打，回家這三天，原
        告並沒有打電話來問被告是否有回去」、「（是否曾經
        打電話給原告母親，請原告母親協調兩造的婚姻，是否
        提及去年清明節原告打被告的事情，原告反應為何？）
        原告母親回答說，這是年輕人的事，我不介入。我只問
        她，你兒子是否對，她回答，我兒子只有推她而已」等
        語。證人即兩早子女之保母甲○○結證稱：「被告是來
        帶小孩來給我帶，我有看到她眼睛有瘀青」等語。②次
        於某日兩造又發生衝突之事實，證人丙○○結證稱：「
        （當晚『即某日』因原告抱小孩衝出寢室，並關門阻擋
        被告抱回小孩，造成被告膝蓋瘀傷？）我有看到我女兒
        膝蓋有受傷」等語。證人甲○○結證稱：「我只看過被
        告腳有瘀青」等語。③另原告曾自承毆打被告三次之事
        實，證人甲○○結證稱：「（原告有無跟你承認他有打
        過被告？）有。她說他打她三次」等語。雖原告事後遞
        狀稱其係對證人甲○○是說兩造係三次『吵架』並非『
        毆打』，惟核前揭原告訴狀所陳，兩造吵架由每月二、
        三次及至最後每日衝突，且曾數次肢體衝突，復核前揭
        證人戊○○○、己○○、辛○○證述，兩造吵架頻繁，
        而衡諸常情，『毆打』及『吵架』係顯然易於區分之用
        語，原告及證人甲○○係成年且有相當社會歷練之人，
        衡情不可能彼此誤解，故可認原告之辯稱，應無可採。
        況證人甲○○亦證述：「（你與被告關係如何？）保母
        關係而已。我反而跟原告比較好。被告沒有常常送東西
        給我，但原告常常送東西給我」等語。故可認甲○○亦
        無杜撰、污陷原告之必要。是原告毆打被告三次之事實
        ，應可認定。④被告經常無法順利進入兩造共同住所，
        亦曾請求警方協助之事實，證人甲○○結證稱：「（被
        告是否於外出後要回家前，都要先打電話給保母確認店
        門有沒有開著，才能回家？）有。我不知道被告是否有
        遙控器。只要她要回家，就打電話來問我說叫我去看店
        裡有無開，我曾經告訴原告，不要把妻兒關在門外，原
        告說，沒有你的事情」等語。另被告請求警方協助乙情
        ，證人林智勇結證稱：「（九十九年九月十一日原告因
        母親生日而回東勢老家，被告有報警說彰化住處的鐵門
        無法開啟？）我知道。被告有去報警。但這是從錄影帶
        中看到的。是看到被告出去警察幫忙看門，看到被告回
        來才離開。是因為被告沒有遙控器開門。我沒有看過被
        告用遙控器開鐵門」等語。原告固稱被告自己本有遙控
        器，且家門口牆壁處亦有開關云云，惟苟確有此情，被
        告何需經常請求他人確認藥局大門開閉與否，故可認原
        告前揭陳述，難認可採。按兩造既屬夫妻，夫妻應共同
        生活，原告卻經常讓被告無法進入家門，亦可認家庭暴
        力。且明顯可徵，兩造僅僅就被告進出共同住所，雙方
        均無法透過與溝通解決（以上均見本院前揭言詞辯論筆
        錄）。
    4.兩造於九十九年九月二十二日分居後之衝突依舊：如原告
      將被告及子女衣物裝成四箱寄予被告，被告卻退回二箱；
      原告再寄十一箱予被告，卻遭悉數退回，致原告發送存證
      信函；被告於九十九年十二月十七日返家欲離婚，卻發生
      衝突；兩造亦為探視子女問題發生爭執等，上開衝突之發
      生均為兩造所不爭執。按前揭事情始末，兩造各訴其是，
      暫不論實情為何，兩造在分居多日後，仍未能冷靜，彼此
      依舊對立，雙方均無法與對造溝通。尤以九十九年十二月
      十九日被告協同伊父親、家人至原告彰化藥局協商，卻遭
      原告驅趕出門，並將鐵門放下之事實，亦經證人丙○○結
      證明確（見本院前揭言詞辯論筆錄），可見兩造之間衝突
      顯然，除雙方父母家人亦均介入其中外，彼此關係形同水
      火，原告主張兩造婚姻已生破綻，應可認定。
（三）兩造均曾提議離婚：(1)由被告提出者，有證人辛○○結證
      稱，被告曾於九十九年八月十九日在彰化住處，與原告爭
      吵，大聲說要離婚，並外出欲購置離婚協議書等語。證人
      戊○○○結證稱：「（九十七年十二月兩造在彰化共同生
      活期間常常吵架？）是被告打電話給我，被告一直罵我兒
      子，一直講說離婚」等語（見本院前開言詞辯論筆錄）。
      另兩造分居後，被告曾於九十九年十月十日發送簡訊予原
      告稱：「弟弟過的日子跟沒有爸爸的孩子沒兩樣，我考慮
      簽字，監護權歸我」等語。於同年十二月十八日被告傳送
      予原告簡訊稱：「趕快簽字找個不會說話又沒謀生能力又
      沒娘家可回的女人，你才有辦法跟她一起生活，你家人才
      不會受傷」等語，有簡訊照片為證。再者，被告亦於九十
      九年十二月十七日自行返回兩造共同住處欲與原告協商離
      婚事宜，亦據被告於一百年七月二十八日答辯狀陳述甚明
      。（2）由原告提出者，證人丙○○結證稱：「（九十九中秋
      節當天，原告有找好證人並備妥離婚協議書，表示要與被
      告離婚？）在中秋節前一星期就與我預約，說要對我女兒
      有一個交代，原告有指定時間、地點，叫我過去。原告有
      帶證人、協議書應該有準備好，但我們這邊不簽名」等語
      （見本院前開言詞辯論筆錄）。故兩造相處不合已甚，雙
      方或先或後均有離婚之欲意，應可認定。
（四）兩造自九十九年九月二十二日協議分居迄今，已一年未共
      同生活，期間兩造僅為子女而有所聯繫等事實，為兩造所
      不爭執（見本院一百年七月二十八日言詞辯論筆錄），自
      堪信為真實。
（五）按民法第一千零五十二條第二項所稱「有前項以外之重大
      事由，難以維持婚姻者」，乃抽象的、概括的離婚事由，
      係民法親屬編於七十四年修正時，為因應實際需要，參酌
      各國立法例，導入破綻主義思想所增設。但其事由應由夫
      妻之一方負責者，僅他方得請求離婚，是其所採者為消極
      破綻主義精神，而非積極破綻主義。關於是否為難以維持
      婚姻之重大事由，其判斷標準為婚姻是否已生破綻而無回
      復之希望。而婚姻是否已生破綻而無回復之希望，則應依
      客觀的標準，即難以維持婚姻之事實，是否已達於倘處於
      同一境況，任何人均將喪失維持婚姻意欲之程度而定。至
      於同條但書所規定「難以維持婚姻之重大事由應由夫妻之
      一方負責者，僅他方得請求離婚」，乃因如肯定有責配偶
      之離婚請求，無異承認恣意離婚，破壞婚姻秩序，且有背
      於道義，尤其違反自己清白（clean hands）之法理，有
      欠公允，同時亦與國民之法感情及倫理觀念不合，因而採
      消極破綻主義。然若夫妻雙方均為有責時，則應衡量比較
      雙方之有責程度，而許責任較輕之一方向應負主要責任之
      他方請求離婚，以符合公平（最高法院九十四年臺上字第
      二０五九號判決意旨、九十五年度第五次民事庭會議決議
      參照）。本件兩造婚齡甫近四年，即自九十六年十一月二
      十九日結婚，婚後除在九十七年十月二十七日前維持和諧
      關係外，嗣後一年多爭吵不休，爭執次數至最後已是每日
      爭吵，甚至發生肢體衝突，其中被告傾向辱罵原告及其家
      人為主，原告則對被告施以三次肢體暴力行為（兩造均有
      受傷），終至無法共同生活，分居各自生活，已如前述，
      兩造前揭行為，均無顧彼此人格尊嚴，置同居之對造生活
      於恐懼之中，均違反夫妻之共同生活、互信互賴、相互協
      力之義務。復徵之雙方經長期分離，婚姻共同生活中之情
      愛基礎喪失，彼此猶如獨立之個體，形同陌路，可認兩造
      已無相互扶持共同建立和諧美滿家庭之意願，依一般人之
      生活經驗，兩造婚姻難期修復，無法繼續婚姻共同生活，
      若仍強求維持婚姻之名，而無婚姻之實，不僅無法改善改
      善現況，反徒增兩造於矛盾中歲月虛度。再者，被告雖到
      庭表明無欲離婚，惟伊所陳述之理由，無非欲給予子女一
      完整之家庭，然實際相處上，卻曾多次表明離婚之意。綜
      上所述。依社會上一般觀念為體察，任何人處於同一情況
      下，均不願繼續維持婚姻生活。是本件兩造間之婚姻已生
      破綻而無回復之希望，有不能維持婚姻之重大事由。而此
      項重大事由，比較衡量雙方之有責程度，被告傾向長期言
      語暴力並涉及原告家人，原告則未適度協調被告及原告家
      人之衝突，甚至對被告施以三次暴力行為等，認兩造均有
      過失，且歸責相當。從而，原告依民法第一千零五十二條
      第二項規定請求判決其與被告離婚，洵屬有據，應予准許
      ，爰判決如主文第一項所示。
（六）又按離婚之訴為形成之訴，訴訟標的依通說為形成權即離
      婚事由之存否，於同一當事人主張多項離婚原因時，如法
      院認其中一項為有理由，對於當事人之其他主張即無須審
      酌。本件原告主張離婚之原因另有民法第一千零五十二條
      第一項第三款之事由，惟本院既已依民法第一千零五十二
      條第二項規定准予兩造離婚，則對於原告之其他主張，自
      無審究之必要，併為敘明。
二、關於未成年子女權利義務之行使或負擔（即親權）部分：
（一）按夫妻離婚者，對於未成年子女權利義務之行使或負擔，
      法院得依夫妻之一方、主管機關、社會福利機構或其他利
      害關係人之請求或依職權酌定之，民法第一千零五十五條
      第一項定有明文。又法院依民法第一千零五十五條裁判時
      ，應依子女最佳利益，審酌一切情狀，參考社工人員之訪
      視報告，尤應注意下列事項：1.子女之年齡、性別、人數
      及健康情形。2.子女之意願及人格發展之需要。3.父母之
      年齡、職業、品行、健康情形、經濟能力及生活狀況。4.
      父母保護、教養子女之意願及態度。5.父母子女間或未成
      年子女與其他共同生活之人間之感情狀況，民法第一千零
      五十五條之一亦有明文規定。
（二）本件兩造婚後育有未成年子女庚○○一人，有戶籍謄本可
      稽。兩造於本件審理終結前，對於未成年子女庚○○未為
      協議由一方或雙方共同任親權人，本院自得依原告請求酌
      定之。經本院函請財團法人臺中市私立龍眼林社會福利慈
      善事業基金會對兩造及庚○○就親權歸屬進行訪視，結果
      略以：1.就居住環境來看，案父（即原告）住家為兩棟相
      通的透天厝，各為四層樓，屋內共有兩廳、一廚及七房，
      活動空間相當寬敞，擺設簡單且乾淨，通風及採光良好，
      而案母（即被告）家為兩層樓之透天厝，屋內有一廳、一
      廚及四房，目前案母與案主（即庚○○）同睡一房，擺設
      整齊且乾淨，通風及照明良好，皆適合案主成長及居住。
      2.就經濟能力來看，案父母收入狀況穩定，目前無任何負
      債或貸款，收入部分皆可負擔支出，對照顧案主方面並無
      太大的問題。3.就支持系統來看，案父母均表示爭取到案
      主監護權後，會與家人同住，屆時家人皆可協助照顧案主
      。4.就親職能力來看，案父母對案主的各項發展及狀況皆
      能有所了解，唯案主目前與案母同住，案父僅能就探視期
      間與案主接觸。5.雖案父工作時間較長，且工作地點位於
      彰化，但案父對於未來教養案主一事已有完善規劃，且案
      父爭取案主監護權態度積極，案主由案父扶養照顧，案父
      應能勝任監護之責。6.綜合以上各點，案父母各項監護能
      力均佳，建請法院裁定等語，此有該基金會一百年七月十
      四日財龍監字第一○○○八二一號函暨所附訪視報告乙份
      在卷可稽。足徵兩造均適任未成年子女親權人乙職。又兩
      造均主張對造曾施以暴力行為，並認應依家庭暴力防治法
      第四十三條規定「法院依法為未成年子女酌定或改定權利
      義務之行使或負擔之人時，對已發生家庭暴力者，推定由
      加害人行使或負擔權利義務不利於該子女」，而推定對造
      不適任未成年子女親權人云云，惟本院參酌前揭兩造婚姻
      過程中所生之衝突，實係彼此個性及相處上所生之問題，
      雙方均疼愛子女，均有意為子女全然努力及付出，且如前
      揭訪視報告記載，兩造無論學經歷、親職能力、親屬資源
      、住家生活空間、經濟能力均屬相當，未曾施暴在未成年
      子女身上，故本院認前揭事證已足推翻推定，兩造均屬適
      任未成年子女親權人，應可認定。至於原告另提出其與子
      女相處情形之照片、自書之爸爸的請求、被告傳送子女歸
      屬之相關要求資料、網路郵件及簡訊資料、診斷證明書、
      會面交往之衝突、前揭事證之光碟等，均無礙本院前揭事
      實認定。
（三）兩造雖適任未成年子女親權人，然觀諸兩造前揭衝突及於
      本事件審理期間之陳述，雙方間充滿不信任感外，並有高
      衝突危險，雙方共同教養未成年子女之協力合作關係短期
      內顯難期待；兼以兩造分居兩地，住居所有相當距離，庚○○就學階段，有諸多法律相關事宜，若採共同監護模式
      ，有關監護事項之決定，事實上亦難以克服。執此，就兩
      造之現況言，實不宜共同擔任庚○○之親權人，本院僅得
      在兩造中擇一單獨擔任親權人。而本院依據民法第一千零
      五十五條之一各款所示，依兩造所生子女庚○○最佳利益
      ，參酌前開訪視報告，認庚○○自幼即由被告照顧迄今，
      嗣兩造分居各自生活，庚○○隨被告至娘家，持續由被告
      及其家人照顧，被告實已擔任未成年子女主要養育者角色
      ，若生活環境驟然改變，對未成年子女身心恐生適應上之
      不利影響，且庚○○於被告養育、照顧期間，受照顧情況
      良好，是審酌未成年子女成長過程中應有之安定性，及未
      成年子女與被告彼此甚深的依附關係，復徵之被告具有身
      為母親角色獨特之女性人格特質，依幼年隨母原則，應認
      被告較適宜擔任幼童之照顧責任。綜上所述，本院認為對
      於庚○○權利義務之行使或負擔，由被告任之，較符合庚○○之最佳利益。爰判決如主文第二項所示。
三、復按法院得依請求或依職權，為未行使或負擔權利義務之一
    方酌定其與未成年子女會面交往之方式及期間，民法第一千
    零五十五條第五項前段定有明文；又法院依民法第一千零五
    十五條規定為酌定，改定或變更時，得定未行使或負擔權利
    義務之一方與未成年子女會面交往之方式及期間，非訟事件
    法第一百二十七條第一項亦有明文。查父母子女天性，天下
    皆同，本院雖因前揭事由，將未成年子女庚○○之親權酌由
    被告任之，但亦不能因此剝奪未成年子女庚○○享有父愛，
    及原告對於未成年子女庚○○保護教養之權利。本院審酌未
    成年子女庚○○人格之發展及與原告間親情之維繫，及兩造
    未能以書面明確記載原告與未成年子女庚○○之會面交往，
    恐生不必要之爭執，為解決兩造紛爭，認應明訂原告與未成
    年子女之會面交往為宜，爰依職權酌定原告與未成年子女庚○○會面交往之方式及期間如附表所示。又原告與被告均須
    遵守本判決附表之指示，並盡力協調及幫助會面交往之進行
    ，以期給予未成年子女庚○○最佳之成長環境。
肆、本件事實已臻明確，兩造其餘之攻擊防禦及證據調查，均與
    本案之判斷不生影響，自勿庸一一審酌論列，併此敘明。
伍、訴訟費用負擔之依據：民事訴訟法第七十八條。
中　　華　　民　　國　 100　　年　　9 　　月　　29　　日
                   家事法庭　 法　官  簡賢坤
以上正本係照原本作成。
如對本判決上訴，須於判決送達後二十日之不變期間內，向本院
提出上訴狀（須附繕本）。
如委任律師提起上訴者，應一併繳納上訴審裁判費。
中　　華　　民　　國　 100　　年　　9 　　月　　29　　日
                              書記官　賴淵瀛
附表：原告探視兩造所生未成年子女庚○○之時間、方式及應注
      意事項：
一、時間：
（一）原告得於每月第一、三週之星期六上午九時起至被告住所
      地之轄區派出所探視庚○○，並得攜同出遊及攜回同住，
      至翌日即星期日下午六時前，將庚○○於被告住所地轄區
      派出所交還被告。
（二）於民國年份為偶數年（例如民國一０二年、一０四年‧‧
      ‧）農曆除夕當日上午九時起，原告得攜同庚○○出遊或
      返家同住，至大年初二下午六時前交還被告。民國年份為
      奇數年時，農曆除夕至大年初二期間，輪由被告與庚○○
      同住，該三日中如遇原告依（一）所示探視時間，原告當
      日探視權停止。
（三）於民國年份為偶數年（例如民國一０二年、一０四年‧‧
      ‧）清明節、端午節、中秋節當日上午九時起，原告得攜
      同庚○○出遊，至同日下午六時前交還被告。民國年份為
      奇數年時，清明節、端午節、中秋節輪由被告與庚○○同
      住，該三日中如遇原告依（一）所示探視時間，原告當日
      探視權停止。
（四）於庚○○就讀學校之暑假期間，原告除得於（一）所示探
      視日期以外，另行選擇三十日探視庚○○或攜出同遊或攜
      回同住，該三十日期間得連續或分開執行，但須於每年暑
      假開始前十日，將該選定之三十日通知被告。
（五）兩造交付、交還庚○○之地點得另行協議，如協議不成，
      以被告住所地之轄區派出所做為交付、交還庚○○之地點
      。
二、兩造於庚○○年滿十六歲後，有關探視會面權之行使應尊重
    庚○○之意願。
三、方法：
（一）得為見面、通信、通話之行為，但通話行為不得妨礙庚○○之日常生活作息。
（二）得為致贈禮物、交換照片、拍照等行為。
四、兩造應遵守事項：
（一）兩造不得有危害庚○○身心健康之行為。
（二）兩造不得對庚○○灌輸反抗對造之觀念。
（三）原告於探視期間，應履行因親權所為相關生活習慣、學業
      輔導及作業完成等指示之義務。
（四）如庚○○於會面交往中患病或遭遇事故，原告應為必要之
      醫療措施，並即通知被告，亦即在其會面交往實施中，原
      告仍須善盡保護教養之義務。
（五）庚○○地址或聯絡方式或就讀學校如有變更，被告應隨時
      通知原告。
（六）被告應於原告行使探視權時，準時將庚○○交付原告。
（七）原告應於探視期滿時，準時將庚○○交還被告。
（八）原告於探視當日上午十一時前未前往探視者，除經被告同
      意外，視同原告放棄當日之探視權，以免影響被告及庚○○之生活安排；但翌日如為探視日者，原告仍得於翌日探
      視。

??

??

??

??




17


